ACORDAO-COMPLETO-2583247

ACÓRDÃO 672/2023 ATA 13/2023 - PLENÁRIO

VISTOS, relatados e discutidos estes autos em que, nesta fase, examinam-se embargos de declaração interpostos contra o Acórdão 2305/2022-TCU-Plenário, o qual examinou embargos contra o Acórdão 1717/2022-TCU-Plenário, decisão por meio da qual o Tribunal julgou irregulares as contas dos responsáveis, com imputação de débito e multa, em virtude de pagamentos em duplicidade e superfaturamento identificados na execução do Contrato 1/2018, firmado entre a Secretaria Nacional da Juventude e a empresa Linkcon Eireli.
ACORDAM os Ministros do Tribunal de Contas da União, reunidos em sessão do Plenário, ante as razões expostas pelo relator, e com fundamento nos art. 34 da Lei 8.443/1992, em:
9.1. conhecer dos embargos interpostos por Linkcon Eireli e por Tania Maria Hoglund e rejeitá-los;
9.2. comunicar esta decisão às embargantes;
9.3. restituir os autos à AudTI, para atendimento ao subitem 9.6 do Acórdão 2305/2022-TCU-Plenário.

Embargos de declaração interpostos contra decisão que examinou embargos de declaração contra decisão de julgou irregulares as contas dos responsáveis, com imputação de débito e multa, em razão de irregularidades identificadas na execução de contrato firmado pela Secretaria Nacional da Juventude para operacionalização do Programa Identidade Jovem.

Secretaria Nacional de Juventude

3. Responsáveis/Recorrentes:
3.1. Responsáveis: Francisco de Assis Costa Filho (XXX.030.283-XX); Helber Augusto Reis Borges (XXX.318.776-XX); Leonardo da Silva Pereira Resende (XXX.271.401-XX); Sauro Spinelly Florêncio da Cunha (XXX.331.664-XX); Thiago Coelho Vercosa de Medeiros Raposo (XXX.989.491-XX); Thiago Menezes Siqueira (XXX.170.385-XX); Linkcon Eireli (05.323.742/0001-71); Tania Maria Hoglund (XXX.982.868-XX)
3.2. Recorrentes: Linkcon Ltda - Epp (05.323.742/0001-71); Tania Maria Hoglund (XXX.982.868-XX)

13.1. Ministros presentes: Bruno Dantas (Presidente), Walton Alencar Rodrigues, Benjamin Zymler, Aroldo Cedraz, Jorge Oliveira (Relator), Antonio Anastasia e Jhonatan de Jesus.
13.2. Ministros-Substitutos presentes: Augusto Sherman Cavalcanti e Marcos Bemquerer Costa.

JORGE OLIVEIRA

Ministro Jorge Oliveira

Por meio do Acórdão 1717/2022-TCU-Plenário, o Tribunal julgou tomada de contas especial instaurada em face de indícios de atos antieconômicos, pagamentos em duplicidade, pagamentos por serviços contratualmente não previstos e superfaturamento identificados na execução do Contrato 1/2018, firmado entre a Secretaria Nacional da Juventude (SNJ) e a empresa Linkcon Eireli.
Foram julgadas irregulares as contas dos gestores, da empresa contratada e de sua sócia, com imputação de débito solidário e multa proporcional.
Tal decisão foi alvo de embargos de declaração de Francisco de Assis Costa Filho, Thiago Menezes Siqueira, Hélber Augusto Reis Borges, Leonardo da Silva Pereira Resende, Sauro Spinelly Florêncio da Cunha, todos esses ex-gestores da SNJ, e também pela empresa Linkcon Eireli e de sua sócia Tânia Maria Hoglund.
Por meio do Acórdão 2305/2022-TCU-Plenário rejeitou os embargos dos ex-gestores e acolheu parcialmente aqueles interpostos pela contratada e sua sócia. Reconheceu-se falha procedimental que, ao impedir o acesso a peças processuais que continham "itens não digitalizáveis", configurou ofensa ao contraditório e à ampla defesa. 
Tal decisão foi proferida com seguinte teor, que transcrevo na íntegra em atenção ao art. 69, inciso I, do Regimento Interno.
9.1. conhecer dos embargos interpostos por Francisco de Assis Costa Filho, Helber Augusto Reis Borges, Leonardo da Silva Pereira Resende, Sauro Spinelly Florêncio da Cunha e Thiago Menezes Siqueira para, no mérito, rejeitá-los;
9.2. conhecer dos embargos interpostos por Linkcon Eireli e por Tania Maria Hoglund, para, no mérito, acolhê-los e conceder-lhe efeitos infringentes, no sentido de:
9.2.1. tornar sem efeito o subitem 9.5.2 do Acórdão 1717/2022-TCU-Plenário;
9.2.2. tornar sem efeito o subitem 9.6 do Acórdão 1717/2022-TCU-Plenário exclusivamente em relação a Leonardo da Silva Pereira Resende, Sauro Spinelly Florêncio da Cunha, Tânia Maria Hoglund e Linkcon Eireli, mantendo-se inalterado em relação aos demais responsáveis;
9.3. ordenar à Secretaria de Gestão de Processos - Seproc que forneça os itens não digitalizáveis anexados à peça 152 dos presentes autos a Leonardo da Silva Pereira Resende, Sauro Spinelly Florêncio da Cunha, Tânia Maria Hoglund e Linkcon Eireli;
9.4. fixar prazo de 15 (quinze) dias, a contar do fornecimento mencionado no subitem 9.3 acima, para que os referidos responsáveis, caso queiram, apresentem novas alegações de defesa;
9.5. encaminhar cópia deste acórdão aos responsáveis e à Secretaria Nacional de Juventude, com a informação de que o inteiro teor do relatório e do voto que o fundamentam está disponível no endereço eletrônico www.tcu.gov.br/acordaos;
9.6. restituir os autos à Secretaria de Fiscalização de Tecnologia da Informação - Sefti para instrução dos novos elementos que eventualmente venham a ser apresentados. 
[destaques acrescidos]
Em novos embargos, juntados à peça 286, a empresa e sua sócia alegam contradição na mencionada decisão, nos termos a seguir transcritos.
"I. 	DA CONTRADIÇÃO
Inicialmente, destaca-se que a suposta irregularidade atacada, item 9.5.1, contém dois aspectos: i) se os serviços de gerência de projetos, administração de banco de dados, adequações corretivas e manutenções e suporte operacional estariam ou não intrínsecas aos serviços de desenvolvimento de software da plataforma do PIDJ, ou se seriam itens faturáveis separadamente, como pontos de função; ii) se houve ou não pagamento em duplicidade, por meio de pontos de função faturados a mais.
Nos termos do voto de V.Exa., a ampla defesa e o contraditório ficaram obstados quanto à análise do quantitativo faturado em pontos de função em razão da não concessão de cópias dos itens não digitalizáveis.
Deu-se provimento, porém, aos embargos apenas quanto ao item 9.5.2, mas os supostos pagamentos em duplicidade, do item 9.5.1, tambémdependem da evidência de que a contagem dos pontos de função não permitiu tais pagamentos a maior.
Se, por meio da análise das planilhas, às quais se concedeu acesso às embargantes no recente Acórdão, for possível provar que o quantitativo faturado é proporcional aos serviços executados, também este item 9.5.1 poderia não subsistir.
Em que pese V. Exa. ter entendido que as Embargantes não teriam questionado sobre esse aspecto da condenação nos aclaratórios, em verdade o fizeram, pois tal contagem interfere, diretamente, nos dois itens de débito.
Ainda que não se considerasse assim, o que se argumenta apenas por eventualidade, a violação à ampla defesa e ao contraditório torna nulo todo o processo condenatório, e não apenas parte dele.
Ora, a condenação por pagamentos em duplicidade também envolve a análise da contagem dos pontos de função, e este é também o verdadeiro motivo de provimento dos embargos anteriores.
Logo, a mesma lógica aplicada para dar provimento aos embargos quanto aos itens 9.5.2 e 9.6 também deveria valer para afastar a condenação imposta  no item 9.5.1. e demais.
Essa contradição é que merece ser sanada por meio do presente recurso.
DOS PEDIDOS
Ante o exposto, requer-se o conhecimento dos presentes embargos com o fim de sanar a contradição apontada.
Pugna-se, ainda, que seja concedido efeitos infringentes aos presentes aclaratórios, desconstituindo-se a condenação imposta e determinando-se a reinstrução do feito também relativa aos itens 9.3; 9.4; 9.5; 9.5.2; 9.7 e 9.8 do Acórdão nº 1.717/2022, confirmados pelo Acórdão 2305/2022-TCU-Plenário, observando-se a necessidade de efetivo respeito à ampla defesa e ao contraditório."
É o relatório.

Marcelo Leal de Lima Oliveira (21.932/OAB-DF), representando Tania Maria Hoglund; Thais Aroca Datcho Lacava (234.563/OAB-SP), Marina Feres Carmo (60.972/OAB-DF) e outros, representando Linkcon Ltda - Epp; Tarsis Coelho da Cunha Azevedo (20.582/OAB-MA), Eduardo Garrido Pilo (30085/OAB-MG) e outros, representando Helber Augusto Reis Borges; Tarsis Coelho da Cunha Azevedo (20.582/OAB-MA), Flávio Vinicius Araujo Costa (9023/OAB-MA) e outros, representando Francisco de Assis Costa Filho; Tarsis Coelho da Cunha Azevedo (20.582/OAB-MA), Flávio Vinicius Araujo Costa (9023/OAB-MA) e outros, representando Thiago Menezes Siqueira; Tarsis Coelho da Cunha Azevedo (20.582/OAB-MA), Flávio Vinicius Araujo Costa (9023/OAB-MA) e outros, representando Sauro Spinelly Florêncio da Cunha; Tarsis Coelho da Cunha Azevedo (20.582/OAB-MA), Valeria Cristina Pereira Miranda (26.169/OAB-DF) e outros, representando Leonardo da Silva Pereira Resende.

Não atuou

EMBARGOS DE DECLARAÇÃO. TOMADA DE CONTAS ESPECIAL. SECRETARIA NACIONAL DA JUVENTUDE. PROGRAMA IDENTIDADE JOVEM. PAGAMENTOS EM DUPLICIDADE E SUPERFATURAMENTO. CONTAS IRREGULARES. DÉBITO E MULTA. ACOLHIMENTO DOS PRIMEIROS EMBARGOS INTERPOSTOS PELA EMPRESA CONTRATADA E SUA SÓCIA. CONSTATAÇÃO DE FALTA DE ACESSO A "ITENS NÃO DIGITALIZÁVEIS" ANEXADOS AO PROCESSO. OFENSA AO CONTRADITÓRIO E AMPLA DEFESA. NULIDADE DA CONDENAÇÃO EM RELAÇÃO À EMPRESA E SUA SÓCIA. ABERTURA DE NOVO PRAZO PARA APRESENTAÇÃO DE ALEGAÇÕES DE DEFESA. NOVOS EMBARGOS. CONHECIMENTO. AUSÊNCIA DA ALEGADA CONTRADIÇÃO. REJEIÇÃO.

TOMADA DE CONTAS ESPECIAL (TCE)

Unidade de Auditoria Especializada em Tecnologia da Informação (AudTI).

Examinam-se embargos de declaração interpostos contra o Acórdão 2305/2022-TCU-Plenário, que examinou embargos contra o Acórdão 1717/2022-TCU-Plenário, decisão por meio da qual o Tribunal julgou irregulares as contas dos responsáveis, com imputação de débito e multa, em virtude de irregularidades identificadas na execução do Contrato 1/2018, firmado entre a Secretaria Nacional da Juventude (SNJ) e a empresa Linkcon Eireli.
O contrato tinha por objeto o desenvolvimento de solução de tecnologia para operacionalização do Programa Identidade Jovem. Os débitos apurados decorrem da constatação de duas irregularidades: pagamentos em duplicidade e superfaturamento.
Foram considerados pagamentos em duplicidade todos aqueles relativos a serviços de Gerência de Projetos, Administração de Banco de Dados, Adequações Corretivas e Manutenções, além de Suporte Operacional. O dano foi apurado no valor histórico de R$ 710.867,01, atribuído à empresa contratada, a sua sócia (Tania Maria Hoglund) e aos ex-gestores da SNJ que atuaram na elaboração e na aprovação do Projeto Básico que subsidiou a contratação (Francisco de Assis Costa Filho, Thiago Menezes Siqueira, Hélber Augusto Reis Borges e Leonardo da Silva Pereira Resende) .
A identificação de superfaturamento, por sua vez, decorreu da constatação de pagamento de Pontos de Função em quantidade superior à efetivamente executada pela contratada, no valor histórico de R$ 2.457.876,80, imputado à empresa, a sua sócia e aos ex-gestores que participaram da aprovação dos pagamentos.
Por meio do Acórdão 2305/2022-TCU-Plenário, foram acolhidos parcialmente os embargos de declaração da empresa e de sua sócia, interpostos contra a decisão original. Reconheceu-se, por meio de diligência junto à Secretaria de Gestão de Processos, que as responsáveis não tiveram acesso às peças que contêm anexos denominados "itens não digitalizáveis", em especial as planilhas e relatórios elaborados pela Diretoria de Tecnologia da Informação da Presidência da República (Ditec/PR) , adotados como fundamento para quantificação do débito relacionado ao superfaturamento de pontos de função.
Referida decisão tornou sem efeito dois dispositivos do acórdão original. Primeiro, o subitem 9.5.2, que imputou o débito relativo ao superfaturamento de pontos de função à empresa, a sua sócia e aos ex-gestores Leonardo da Silva Pereira Resende e Sauro Spinelly Florêncio da Cunha. Segundo, também em relação aos mencionados responsáveis, o subitem 9.6, que aplicou multa proporcional ao débito. 
Foram mantidos os efeitos dos demais dispositivos, inclusive aquele que imputou débito às embargantes em decorrência dos pagamentos por serviços em duplicidade.
Nesta oportunidade, as interessadas pleiteiam a extensão dos efeitos infringentes dos primeiros aclaratórios, no sentido de tornar insubsistentes todos os dispositivos da decisão original que lhes geram sucumbência.
As embargantes alegam que a irregularidade referente aos pagamentos em duplicidade exige o exame de dois aspectos:
a) se os serviços contestados seriam ou não intrínsecos aos serviços de desenvolvimento de software ou se seriam itens faturáveis separadamente;
b) se houve ou não pagamento em duplicidade, por meio de pontos de função faturados a mais.
Afirmam que a constatação de pagamentos em duplicidade também depende da evidência de que a contagem dos pontos de função gerou pagamentos a maior. Aduz que, caso a análise das planilhas a que tiveram acesso tardio comprove que o quantitativo de pontos de função faturado é adequado aos serviços executados, não subsistiria também o débito decorrente dos pagamentos em duplicidade.
Registrado o necessário histórico, passo ao exame de mérito.
As embargantes limitam-se a alegar a contradição, sem apresentarem argumentos ou evidências capazes de demonstrá-la.
Tanto a instrução da unidade técnica (peça 199) quando o voto que conduziu a prolação do Acórdão 1717/2022-TCU-Plenário examinaram com minúcia as irregularidades investigadas nestes autos. Houve, inclusive, na elaboração do voto, a preocupação com uma exposição didática do caso, no sentido de apresentar as irregularidades em seção distinta daquela em que foram examinadas as responsabilizações individuais e as respectivas alegações de defesa.
Naquela decisão, restou evidenciado que o pagamento em duplicidade e o superfaturamento de pontos de função constituem falhas absolutamente dissociadas e independentes. As embargantes meramente aventam, sem apresentar qualquer argumento a fundamentar sua posição, que a análise de uma irregularidade poderia alterar as conclusões a respeito da outra.
Tal alegação não poderia estar mais distante da realidade.
A constatação de pagamentos em duplicidade decorre do pagamento por serviços - Gerência de Projetos, Administração de Banco de Dados, Adequações Corretivas e Manutenções, além de Suporte Operacional - que não poderiam ser pagos separadamente, sob qualquer hipótese. Tal limitação decorre de expressa vedação do Roteiro de Métricas de Software do Sistema de Administração dos Recursos de Tecnologia da Informação.
Nesse ponto, assim me manifestei quando da prolação da decisão original, Acórdão 1717/2022-TCU-Plenário:
19. A duplicidade de pagamentos decorre do fato de que esses serviços não constituem atividades à parte, mas são intrínsecos ao desenvolvimento de software. Conforme detalhadamente examinado pela Sefti, nos parágrafos 48 a 70 da instrução transcrita no relatório do aludido Acórdão 1.612/2019Plenário, o Roteiro de Métricas de Software do Sisp (Sistema de Administração dos Recursos de Tecnologia da Informação) , discrimina as atividades contidas em um projeto de desenvolvimento que são inerentes ao processo de desenvolvimento de software, "não devendo ser mensuradas separadamente". Entre essas atividades incluem-se as de gerência de projetos, administração de banco de dados, adequações corretivas e manutenções, além de suporte operacional.
20. Acompanho a conclusão da unidade instrutora, no sentido de que as alegações de defesa foram incapazes de afastar a constatação dessa irregularidade, não tendo o que acrescentar, neste ponto, à percuciente análise constante da instrução que integra o Relatório precedente. Destaco que a empresa contratada, a despeito de tentar justificar as demais irregularidades, não apresentou qualquer argumento contestando o pagamento realizado em duplicidade referente aos serviços acima listados, o que reforça ainda mais a conclusão de que foi indevida a previsão desses pagamentos no projeto básico, bem como sua efetivação na fase contratual. [destaque no original]
Reitero: independentemente da quantidade de pontos de função que se reconheça como devida ao serviço principal (de desenvolvimento de software) , a decisão original foi categórica em rejeitar a possibilidade de pagamentos dos serviços acessórios em itens destacados.
Destaco, como ademais fiz no trecho acima transcrito, que as embargantes não trouxeram, na etapa de alegações de defesa, qualquer argumento contestando os pagamentos em duplicidade.
Não há dúvidas de que a irresignação das interessadas pode ser endereçada, caso queiram, pelo manejo de recursos de reconsideração. Entretanto, ao buscar obter, por meio de embargos, a declaração de nulidade da decisão condenatória, demonstram a tentativa de criar um grau revisional adicional, além das previsões contidas na Lei Orgânica e no Regimento Interno desta Corte, para que se lhes ofereça nova oportunidade de análise de mérito, artifício que não pode ser admitido.
As vias estreitas dos aclaratórios não se prestam à rediscussão de mérito, mas tão somente ao afastamento de omissões, contradições ou obscuridades. Não havendo a apontada contradição, os presentes embargos devem ser rejeitados.
	Ante o exposto, VOTO pela adoção da minuta de acórdão que submeto ao Plenário.
TCU, Sala das Sessões, em 5 de abril de 2023.
JORGE OLIVEIRA 
Relator